臺灣高等法院刑事判決　　　　　　　　　　　　　　　八十九年度上訴字第一號
　　上　訴　人
　　即　被　告　丁○○
　　選任辯護人　黃哲東
右上訴人因貪污等案件，不服臺灣新竹地方法院八十七年度訴字第一三○號，中華民
國八十八年十二月八日第一審判決（起訴案號：臺灣新竹地方法院檢察署八十六年度
偵字第八八三二號），提起上訴，本院判決如左：
    主  文
原判決撤銷。
丁○○連續依據法令從事公務之人員，侵占公有財物，處有期徒刑拾年貳月，褫奪公
權捌年。
所得財物新臺幣貳拾萬玖仟參佰元應予追繳沒收，如全部或一部無法追繳時，以其財
產抵償之。
    事  實
一、丁○○係新竹市警察局第三分局（下稱第三分局）警務佐，自民國八十五年十月
    間起，承辦交通裁決業務，為依據法令從事公務之人員。丁○○明知受理交通罰
    鍰繳納須製作台灣省新竹市政府自行收納款項統一收據（下稱統一收據）一式三
    聯，第一聯收據聯應交繳款人收執，第二聯報核聯應報予會計室，第三聯存根聯
    則留存分局內以供查核，三聯內容應相符，且須逐日將報核聯整理後，併將繳款
    人繳納之罰鍰交予分局主計戊○○，竟基於意圖為自己不法所有之概括犯意，自
    八十六年二月五日起至八十六年九月二十日止，利用收取交通罰款並開立統一收
    據之機會，先後多次未依規定報繳如附表一所示之統一收據報核聯，藉以將其職
    務上所持有之公有財物即應報繳之如附表一所示之交通罰款侵占入己，所得計新
    台幣（下同）十萬四千一百元；且丁○○明知統一收據之報核聯內如附表二「項
    目」欄之各內容應與如附表二「存根聯（真正內容）」欄所示統一收據存根聯之
    記載相同，竟連續多次將如附表二「報核聯（經變造部分之內容）」欄所示不實
    法規條款、罰鍰金額、繳款人姓名等等內容登載於職務上所掌之收據報核聯上，
    再持之向主計報繳，並藉以將其職務上所持有之公有財物即應報繳之如附表二「
    實收金額」欄所示存根聯所載之交通罰鍰金額短報為如附表二「報繳金額」欄所
    示報核聯經變造之交通罰鍰金額，而將如附表二「短報金額」欄所示短報之金額
    一一侵占入己，所得計十萬五千二百元，且足生損害於第三分局主計業務之正確
    性（其行為之時間、侵占之金額及變造情形等等均分別詳如附表一、二所載）。
    嗣於八十六年九月二十三日經第三分局查核交通違規罰鍰收據時發覺有異，進行
    調查，始發現上情，丁○○共計侵占交通罰款二十萬九千三百元。
二、案經新竹市警察局移送臺灣新竹地方法院檢察署檢察官偵查起訴。
    理  由
一、上訴人即被告丁○○承認有變造附表二所示報核聯內容之事實，惟矢口否認有侵
    占附表一、二所示交通違規罰鍰之不法意圖：
    (一)關於附表一未繳報核聯部分，辯稱：
      1.附表一所示之交通違規罰鍰係報核聯漏失而未及處理，超出之交通違規罰鍰
        無法報繳，均悉數存置於公務鐵櫃。第三分局第一、二組專案警官，於八十
        六年九月二十三日，在無預警情況下，開啟被告辦公室之公務鐵櫃確有交通
        違規罰鍰二十萬元存置在內，其中十萬四千一百元即為此部分之款項，足證
        被告未將公款侵占入己。
      2.被告綜理第三分局交通裁決業務，每日自己及屬員辦理之交通違規裁罰案件
        極多，報核聯漏失難免，此參裁決室員工己○○一人一個月漏失一、二張，
        一年即恐有十二至二十四張，加上被告或其他屬員之漏失，則八十六年二月
        至八月之交通違規罰鍰共計七千七百零四件，二十九件漏失而已，應非故意
        隱匿甚明。
    (二)關於附表二短報部分，辯稱：
      1.附表二編號1.2.3.部分並無短報。
      2.八十六年七月份起清理交通違規案件，交通件郵資費用大增，因此第三分局
        交通業務郵資費年度預算編列七萬元顯然不足支應，顯見八十六年七月份全
        部郵件資費三萬九千三百七十五元均由被告自行墊支甚明。
      3.八十六年八月一日撥下之年度所編列之七萬元，主計分二次通知被告具領外
        ，被告未再獲主計通知具領交通業務郵資，而大量之交通違規案件仍須郵寄
        ，被告就郵資費不足支應之實際情形向主計及分局長反應未獲解決，不得已
        才於八十六年九月起以變造報核聯方式，將短報多出之交通違規罰鍰調撥充
        當郵資費，固屬偽造文書，惟無為自己不法所有之犯意與犯行。
二、認定犯罪事實所憑之證據及理由
    (一)關於第三分局收繳交通違規罰鍰之流程：
      1.第三分局於前述期間受理交通違規罰款繳納之處理流程為：由己○○負責收
        受繳款人繳納之罰款，並開立統一收據，統一收據為一式三份之三聯單，第
        一聯交予繳款人收執，第二聯為報核聯，交予會計室的主計查核，第三聯存
        根聯則留存第三分局。三聯單係以複寫紙填寫，且須逐日將所收罰鍰及報核
        聯交予上訴人即被告丁○○，再由被告轉交予分局主計人員戊○○核對報核
        聯與被告所交罰鍰數額無誤後收款。而被告於繳款人眾多時，均會主動幫助
        己○○收受罰鍰、開立收據等情，業經證人即第三分局承辦違規單移送業務
        之范秋月、開立裁決書等業務之余梅桂、收罰鍰開立收據之雇員己○○、會
        計室主計戊○○分別於警、偵訊、原法院審理時證述纂詳（見偵查卷第十七
        頁背面、第十九頁、第二十一頁、第五十六頁、原審第三十二至三十四頁）
        ，並為被告所是認。
      2.被告與主計人員戊○○各保有一冊交通違規罰鍰收款登記簿，被告於每日收
        款結束後即將收款金額及報核聯之起迄號碼登記於其所保管之登記簿上，交
        主計戊○○核對金額無訛後，戊○○即在被告保管之登記簿上簽章，戊○○
        再依所收金額過錄於其保管之登記簿上送分局長核章後繳庫，此有新竹市警
        察局八十六年十二月二十二日竹市警督字第五○七八五號函在卷可稽（見偵
        查卷第七十至七十二頁），並經證人即主計戊○○於原法院審理時證述屬實
        （見原審卷第三十三頁背面第三、四行，第三十四頁第三、四行）。
      3.由上述可知，第三分局於前述期間，每日經手交通違規罰鍰之人員即為己○○、被告、戊○○三人。己○○須將每日所收交通違規罰鍰交給被告點收，
        經被告點收現金與報核聯金額無誤後，始交由主計人員戊○○查核。而戊○○點收被告所交金額與被告登記簿記載之金額相符，及核對報核聯之起訖號
        碼無誤後，即在被告之登記簿上簽章。
    (二)關於本件短報及未報繳數量：
      1.如附表二所示統一收據共五十份之報核聯與存根聯記載之內容有不同（詳見
        附表二「報核聯（經變造部分之內容）」欄所示），此由卷附該五十份報核
        聯及存根聯影本相互比對無訛（置放於偵查卷第六十四頁公文封，其中附表
        二編號部分二紙影本均為存根聯，其報核聯附於本院卷(二)第六十四頁），
        並有第三分局八十七年一月十二日竹市警三分督字第三○一二六號函附之該
        等存根聯與報核聯影本（見偵查卷第一○九頁、第一一一至一五九頁，其中
        附表二編號部分二紙影本亦均為存根聯，其報核聯請見本院卷(二)第六十四
        頁；另附表二編號部分之報核聯請見本院卷(二)第七十七頁）及新竹市警察
        局九十年十二月十二日（九十）竹市警刑一字第四四六一三號函附該五十紙
        報核聯（見本院卷(二)第二十六、二十七頁、第二十八至七十七頁）可佐，並
        為被告所不否認（被告對於報核聯記載內容形式上之真正雖不否認，但對於
        附表二編號1.2.3.所示實收之金額尚有爭議，詳後述(三)─2.─(2)）。
      2.關於附表二編號之說明：
        第三分局前開函所檢附被告涉嫌違法瀆職案有關證物（見偵查卷第一○九至
        一五九頁）之存根聯及報核聯影本五十份，雖查無本判決附表二編號所示
        之「三四六四三四」號存根聯及報核聯影本，但查：由巡佐（即主計）戊○○所提出之存根聯及報核聯影本則有該份存根聯及報核聯影本（置放於偵查
        卷第六十四頁公文封），即本院再函請新竹市警察局檢送報核聯影本時，亦
        查有該報核聯存在（見本院卷(二)第七十七頁，前已述及）。經詢問證人即提
        出該等資料之巡佐戊○○亦證稱：可能是在整理時漏看了該張報核聯，所以
        資料有錯誤，如果報核聯為三百元，存根聯是一千二百元來看，應該是短報
        ，不是報核聯未繳等語明確（見本院卷(二)第九十、九十一頁）。故統一收據
        「三四六四三四」號部分戊○○於檢察官偵查中所提出之交通違規罰鍰收支
        清查明細表所列該紙「報核聯未繳」（見偵查卷第五十五頁），顯屬有誤。
        檢察官疏未詳細核對，遽而起訴該部分係「存根聯未繳」（即起訴書附表一
        編號三一部分），尚有不合，特此敘明。
      3.如附表一編號1.至所示共二十九紙統一收據，經第三分局清查結果，僅有
        存根聯，而無報核聯，此由前述主計戊○○所提出之兩冊報核聯及存根聯影
        本（置放於偵查卷第六十四頁公文封內）相互比對至明，並經證人戊○○結
        證屬實，且為被告所是認（本院卷(二)第一○一頁），足證附表一所示二十九
        紙統一收據，被告確有未繳報核聯之事實。
      4.至於檢察官起訴被告未繳報核聯部分有三十一紙（詳起訴書附表一所載），
        其中關於「三四六四三四」（見起訴書附表一編號三一）部分係屬短報（前
        述(二)─2.已敘明），另「三三八○四二」（見起訴書附表一編號一）部分之
        罰鍰已移至監理所繳清並結案（詳見後述理由七），併此說明。
    (三)關於短報及未報繳交通違規罰鍰之金額：
      1.就附表一所示二十九紙未繳報核聯之金額，被告均不爭執（本院卷(二)第一○
        一、一六五、一六六頁），總計為十萬四千一百元。參以收款人己○○證稱
        其每日下班時將所收交通違規罰鍰金額交給被告，衡情被告應點收金額，而
        被告自承其有依據己○○給伊之報核聯來核算金額（見本院卷(二)第一四三頁
        ），則己○○如有未報繳情形，被告應會察覺，而經查核被告與主計戊○○
        之登記簿金額均相符，有登記簿影本附卷可稽，證人即主計人員戊○○於原
        法院審理時亦證述：發現弊案時才開始徹查，先將存根聯調出與報核聯一張
        張核對，始發現未報繳情形，且每日清點報核聯與現金，若符合即收款，並
        未核對報核聯號碼，故不知中間號碼有少之情形等情（見原審卷第三十三頁
        ），足見如附表一所示之交通罰款，確為被告未依規定報繳者無訛。
      2.就附表二所示五十份短報之金額：
        (1)被告自承其變造之附表二除附表二編號1.2.3.外之其餘四十七份報核聯及
          短報各該金額（見本院卷(一)第二六四頁、本院卷(二)第一○三、一○四、一
          六七頁），此並經證人即繳款人林素鈴（附表二編號部分）、孫盛光
          （附表二編號部分）、魏明輝（附表二編號部分）、鄭秋貴（附表二
          編號部分）等人於警訊時證述屬實（見偵查卷第十至十三頁），且有新
          竹市警察局舉發違反道路交通管理事件通知單影本十四紙（見偵查卷第二
          十三至二十九頁）及前述各該報核聯在卷足憑。
        (2)附表二編號1.2.3.所示三筆交通違規罰鍰，繳款人究係繳納多少罰鍰金額
          ，證人即繳款人甲○、乙○○、丙○○雖分別於九十年十一月九日、三十
          日本院審理中到庭結證渠等分別繳納之罰鍰金額為一千八百元、一千八百
          元、三百元的罰鍰，而承辦員開立收據錯誤，均有拿回去更改云云（見本
          院卷(一)第二六○至二六三頁、第二七五至二七七頁）。然查：
          該三位證人均未提出各人所執有之收據聯供本院查核。而附表二編號1.
            2.3.所示罰鍰繳納之日期迄該三位證人作證之日，事隔均有四年餘，渠
            等能否記憶當時繳款情形已有可疑。
          況被告就其短報附表二編號1.2.3.各筆罰鍰金額之事實，復據其於警、
            偵訊、原法院初次訊問時迭次坦承不諱（見偵查卷第四十五頁背面、第
            六十七頁背面、第六十八頁，原審卷第二十三頁），並有各該報核聯與
    被告自承其更改罰鍰金額之各該存根聯在卷可查。即被告迄本院審理中
            亦未曾否認過該三紙報核聯上罰鍰金額經其修改而與存根聯不符之事實
            。
          再者，本件案發係於八十六年九月下旬（參見偵查卷第四頁調查案件摘
            要報告表），然被告於偵查中並未提及此等情節，而被告於事隔約八個
            月後之八十七年五月二十一日原法院審理中始稱：附表二編號1.2.部分
            有誤（見原審卷第三十四頁），仍未提及附表二編號3.部分之情節；而
            經原審判決後，於九十年十一月六日本院審理中始再具狀指稱附表二編
            號3.部分未短報之情（見本院卷(一)第二四七、二四八頁），其此等部分
            又均與前二─(三) ─2.─(2)─ 所述情節有異。且按一般收款者，在開
            立收據予繳款人時，如開立收據之金額比所收款項數額少時，繳款人當
            會立即反應並請求更正；但如開立收據之金額比實收數額多時，繳款人
            未必會當場反應或請求更正，因此報繳時，因單據總金額較實收數額大
            ，多數收款人要自己補差額結案。故衡諸常情，收款人在收款時首重者
            為點收金額及在收據上開立與所收款項相符之金額，當不會故意收少報
            多。收款人苟有疏誤，其差額當屬有限，然觀之附表二編號1.2.3.各該
            筆報核聯之罰鍰金額記載係將「參仟陸佰元」修改為「壹仟捌佰元」、
            或將「壹仟貳佰元」修改為「參佰元」之情觀之，如被告確實只收一千
            八百元而三聯單誤載為三千六百元或只收三百元而三聯單誤載為一千二
            百元，此等均屬重大疏誤。如果繳款人不告知，則被告於將報核聯交與
            主計時，勢將依各該報核聯之金額繳交三千六百元、三千六百元及一千
            二百元，亦即被告因此則須自行貼補差額一千八百元、一千八百元及九
            百元，任誰都會查個究竟。而苟如證人甲○、洪恩展、丙○○所言渠等
            發現上開錯誤後，均有拿回去改，則被告當會特別注意於更改時要將一
            式三份之三聯單三聯一併更改，焉有僅更改報核聯而已，而未更改存根
            聯，在在與常情有違。
          又附表二編號1.所示之交通違規罰鍰，證人即繳款人甲○於九十年十一
            月九日本院調查時到庭雖結證其曾有一次繳一千八百元的罰鍰，而收據
            上面寫三千六百元，伊發現金額錯誤時，有馬上請承辦人修改，但承辦
            人員是何人伊不記得了，且時隔太久了，究竟是在何時違規的也不記得
            了，而收據也已經找不到了（見本院卷(一)第二六○、二六一頁）。依此
            ，甲○所證述該次情節是否即為附表二編號1.該筆違規罰鍰繳納之情形
            實無從確定。
          綜上所述，證人即繳款人甲○、乙○○、丙○○三人所為證詞均不足為
            被告有利之認定。被告亦有短報附表二編號1.2.3.三筆違規罰鍰之金額
            ，至堪認定。因此被告就附表二所示短報之金額合計為十萬五千二百元
            。被告辯稱其就該三筆交通違規罰鍰無短報之情形，即非可信。
    (四)關於變造附表二所示報核聯方面：
      經比對前述卷附之報核聯及存根聯結果，關於附表二所示五十紙之報核聯，有
      如附表二所示變造之情形，此亦為被告所是認，堪予認定。
    (五)被告有不法所有之意圖：
      1.關於第三分局年度交通業務郵資費編列方面：
        (1)查交通違規業務所使用郵資均編在交通隊業務費項目內，第三分局於每會
          計年度，由交通裁決業務承辦人，循會計系統，向新竹市警察局預借七萬
          元，作為週轉金循環使用，實報實銷，再於該會計年度結束前繳回，該七
          萬元並非編列之年度郵資預算數，此有第三分局九十年五月十七日竹市
          警三分交字第一四三九一號函（見本院卷(一)第一六六、一六七頁該函說明
          (三)）及經本院再次確認函詢後之新竹市警察局九十年十二月十二日（九十
          ）竹市警刑一字第四四六一三號函（見本院卷(二)第二十六、二十七頁該函
          說明七）可考，並經證人即主計戊○○結證屬實（見本院卷(二)第九十一頁
          ）。是被告所辯第三分局交通業務郵資費年度預算編列為七萬元，顯非可
          信。
        (2)依上述，再參諸如附表三所示核撥交通業務費之金額（詳後述），就第三
          分局八十七年八月二十一日竹市警三分督字第三六七四一號函說明四所載
          ：「交通裁決業務使用之郵資，警局每年七月會計年度均編列經費七萬元
          ，原有郵資不足情形。況歷年來亦不曾有郵資不足情況之發生。」，可能
          為當時督察業務承辦人不瞭解狀況，未經查明，致生疏忽一節，經該分局
          以九十年五月十七日竹市警三分交字第一四三九一號來函更正（見本院
          卷(一)第一六六、一六七頁該函說明(四)），則堪予採信，附此說明。
      2.關於被告鐵櫃內之二十萬元部分：
        (1)查本件係第三分局於八十六年九月二十三日主動查核交通違規罰款收據時
          ，發現被告承辦之統一收據六張，其中報核聯與存根聯內所填載的內容與
          罰鍰金額不符後，即於當日十一時四十五分，欲對被告實施調查時，因被
          告自知事跡敗露，匆忙離開第三分局規避調查，經第三分局多方聯絡及四
          處尋找，被告去向不明達一天半之久（自九月二十三日至九月二十四日）
          ，被告於同年月二十四日十七時，乘交通裁決室無人之際，欲返回辦公室
          取物，經即時發現勸阻後，始接受調查乙節，有該分局八十六年九月二十
          五日竹市警三分督字第八六○九二五號調查案件摘要報告表可稽（見偵查
          卷第四頁調查情形(三)、(四)）。
        (2)而被告就該二十萬元之說明如下：
          被告於接受調查當日即八十六年九月二十四日警局初訊時對於被詢及「
            第三分局二組人員及一組陳組長會同督察員在被告辦公室鐵櫃內清點公
            務時，內有現金二十萬元是何人所有，做何用途？」之問題時，被告供
            稱：「是我存放的公款，其中十二萬多元是要退給多繳罰鍰的郵撥款項
            ，其他的一部分是短報之金額，準備用來郵寄交通違規案件的」等語（
            見偵查卷第十六頁第四至九行）。查此時被告在第三分局主動查核，經
            調查同年九月十九日當日款項時初步發現被告共侵占附表二編號至
            所示之款項一萬七千四百元，其餘各月份預計再續追查（參見偵查卷第
            四頁報告表之案情摘要）之情形下，被告就全部侵占之總金額尚不明的
            情況下而為上開供詞。
          但被告嗣後於第三分局大致清查出全部未報、短報之款項後，被告則翻
            異前供稱：所有未報、短報多出之款項，均存置於辦公室之公務鐵櫃內
            云云（參見偵查卷第四十五頁背面、第四十六頁、第六十七頁背面，原
            審卷第二十三頁、本院卷(二)第一○三、一○四頁）。
          被告嗣後又改口辯稱：因補不夠的郵資，才短報交通罰款，編列的七萬
            元已用光了，八十六年九月用了一萬多元於郵資費，剩下的錢皆鎖在鐵
            櫃內（見原審卷第五十四頁）
          被告或辯解：前述公務鐵櫃內確有交通違規罰鍰二十萬元存置在內，其
            中十萬四千一百元即為此部分之款項（見本院卷(二)第一六五頁）云云。
        (3)由上述(2)─至，可知被告所辯前後已有不符。再者，被告未繳報核聯
          及短報，附表一、二所示金額共計為二十萬九千三百元，如果全部均放在
          櫃內，何以僅有二十萬元？又縱扣除其所說九月份有用掉一萬多元，所結
          餘之金額亦有未符，況被告於偵查中亦曾自承：並未將款項用於郵資等語
          （見偵查卷第三十四頁）。是縱認被告有將侵占之公款置放於公務鐵櫃，
          然鐵櫃內之款項二十萬元，顯然比其侵占之公款二十萬九千三百元為少，
          可見其確有不法所有之意圖。
      3.關於第三分局核撥及支用郵資費方面：
        (1)新竹市警察局於八十六年七月至同年九月份核撥交通業務費予第三分局之
          金額與付款憑單之日期等，詳如附表三編號一至四所示，此有該局九十年
          十二月十二日（九十）竹市警刑一字第四四六一三號函（見本院卷(二)第二
          十六頁該函說明五及第七十八頁之附表）可考。
        (2)第三分局自八十六年七月至同年九月份所郵寄交通違規之全部郵資費詳如
          附表三編號二至五所示，亦有第三分局八十九年十一月十日（八九）竹市
          警三分交字第一八六○一號函並附請領八十六年七、八、九月份郵寄交通
          違規大宗郵資費用、報支憑單、購買票品證明單及粘貼憑證、郵件登記表
          等證據（各證據名稱及所在卷宗頁碼均詳見附表三備註欄）可資佐證。
        (3)觀之附表三編號二至五，可知第三分局左列月份郵寄交通違規之郵資費：
          八十六年七月份郵寄交通違規之全部郵資費為三萬零七百八十元。
          八十六年八月份郵寄交通違規之全部郵資費為十一萬零四百三十五元。
          八十六年九月份郵寄交通違規之全部郵資費為七萬二千六百三十七元。
      4.依上述3.─(1)至(3)，固然可證被告所供：八十六年八月之前郵資足夠，八十
        六年八月中旬之後，郵資即有不足現象等情（見偵查卷第四十六頁），為可
        採信。然查：
        (1)按收據係一式三份，業如前述，應無三聯登載內容不同之情形，且縱有第
          二聯因複寫關係致空白之情形，亦應依第三聯存根聯之記載登錄，然如附
          表二所示報核聯上繳款人姓名、條款、金額等等記載與存根聯均有不符，
          足見被告確係故意登載不實之事項無訛。
        (2)被告於八十六年八月前郵資足夠時即有侵占交通違規罰鍰之情形（如附表
          二編號1.2.3.所示）。
        (3)就被告附表一未繳報核聯部分，經核對被告所保管經主計戊○○點收金額
          無誤後簽章之登記簿記載之內容，發現以下之情形：
          被告於八十六年四月十八日登記的報核聯起訖號碼為「000000-000000
            」，金額共計五萬一千九百元（見偵查卷第八十五頁），其中即有附表
            一編號2.至6.所示（記載填單日期為八十六年四月十七日）之五紙存根
            聯（見前述各該存根聯影本）漏失未報，顯與常情有違。
          被告於八十六年六月二日登記的報核聯起訖號碼為「000000-000000」
            ，金額共計二萬三千七百元（見偵查卷第八十七頁），其中即有附表一
            編號9.10.所示之二紙存根聯金額高達七千八百元（見前述各該存根聯影
            本）漏失未報。如合計之，當日應報張數為二十二張，應繳金額為三萬
            一千五百元，其數量非鉅，且金額甚少，漏繳金額近二成五；再觀次日
            即同月三日被告於登記的報核聯起訖號碼為「000000-000000」，金額
            共計二萬九千四百元（見偵查卷第八十七頁），其中即有附表一編號11.
           12.13.所示之三紙存根聯金額高達一萬八百元（見前述各該存根聯影本）
            漏失未報。如合計之，當日應報繳之金額為四萬四千元，且金額非鉅，
            漏繳金額竟然高達一萬八千元，漏報了約四成之金額，且均清查結果，
            漏報的部分（關於六月四日、五日亦均有此等情形存在，不再贅述），
            收款人均為被告本人，因此，在在可佐證並非被告所辯之稱報核聯漏失
            難免所可比擬。
        (4)由上述可知，被告有意圖為自己不法所有而侵占附表一所示之款項。而漏
          繳報核聯之時間均在被告所稱八十六年八月中旬郵資不足以前，其金額已
          達十萬四千一百元，苟被告確係要補不足之郵資費，何以不將該等款項取
          出支用？顯見被告有不法所有之意圖。
        (5)又被告雖曾於八十六年七月間向第三分局分局長表示郵資不足之情事，然
          業經分局長當面駁斥，並告知應由核撥之專款支用，有上開第三分局八十
          七年八月二十一日竹市警三分督字第三六七四一號函在卷足參（見原審卷
          第四十二頁背面），被告仍於嗣後短報交通罰鍰金額，且又未取出支用，
          益證其具不法所有意圖至明。被告所辯係因郵資不足始短報交通罰款云云
          ，顯為避就卸責之詞，不足採信。
      5.被告雖又辯稱：係己○○未將報核聯交予伊，始有此情形云云，然被告每日
        均負責核對報核聯與所收罰款，若發覺有異，應會立即向己○○查詢，豈有
        漏報達三十件之多之情形？遑論證人己○○於原法院審理時曾證述：會有報
        核聯漏失之情形，但僅有一、二張，且伊收款若有錯誤，主管即被告會找伊
        等語（見原審卷第三十二、三十三頁），而如附表一所示未依規定報繳之交
        通罰鍰，又均係在被告承辦交通裁決業務之期間，被告對於該等罰鍰未報繳
        之原因又無法交代說明外，再參見前述4.─(3)、(4)、(5)所述情節，凡此均足
        認被告確有未依規定報繳如附表一所示交通罰款之情事，被告空言否認，應
        係卸責之詞，尚不足採。
    (五)綜上各節參互以觀，被告上開否認及辯解之詞，均屬避就卸責之詞，均不足採
      ，本件事證明確，被告犯行洵足認定。
三、論罪之理由：
    (一)被告係新竹市警察局第三分局警務佐，負責交通裁決業務，此為被告所自承，
      其為依法令從事公務之人員，故其所為利用收取交通罰鍰開立收據之機會，侵
      占其職務上所持有交通違規罰款之行為，係分別犯刑法第二百十六條、第二百
      十三條之行使登載不實公文書罪、貪污治罪條例第四條第一項第一款侵占公有
      財物罪。被告登載不實公文書之犯行，為高度之行使行為所吸收，不另論罪。
    (二)被告所為前開數次行使登載不實公文書犯行、侵占公有財物之犯行，時間緊接
      ，手法相同、反覆為之，所犯復係構成要件相同之罪，顯均係基於概括犯意所
      為，各為連續犯，皆以一罪論，依法加重其刑。
    (三)又被告所犯前開二罪間，有方法結果之牽連關係，應從一重之侵占公有財物罪
      處斷。
四、撤銷原審判決之理由：
    (一)按罰鍰係違反行政秩序之處罰，而罰款係屬刑事罰，本件被告所侵占之金額係
      屬交通違規「罰鍰」，檢察官起訴認被告所侵占者為交通違規「罰款」，原判
      決未予更正，仍同此認定，即有誤解。
    (二)本件被告所侵占之款項，附表一所示未繳報核聯部分合計為十萬四千一百元，
      附表二所示短報部分合計十萬五千二百元，總計為二十萬九千三百元，原判決
      認被告就為未繳報核聯部分侵占十萬四千四百元，就短報部分亦侵占十萬四千
      四百元，總計侵占金額為二十萬八千八百元，實有未合。
    (三)附表二編號部分係短報，被告就該筆款項係侵占短報差額八百元，原判決認
      係未繳報核聯而侵占該筆罰鍰三百元（見原法院判決附表一編號三十），亦有
      不符。
    (四)被告就未繳報核聯部分，關於未繳聯單之「填單日期」有誤載之情形詳如本判
      決附表一「原判決誤載情形」欄所示（其中含起訴書誤載部分之內容，一併更
      正之）。
    (五)被告如何變造附表二所示其短報之報核聯相關內容，詳如附表二「變造內容（
      經變造部分之內容）」及「變造情形」欄所示，原判決就報核聯內關於「通知
      單字號」部分之變造內容，均漏未認定，且誤載報核聯變造內容之情形如本判
      決附表二「原判決誤載情形」欄所示（其中含起訴書誤載部分之內容，一併更
      正之）。
    (六)被告上訴仍執前詞否認犯罪，雖無理由，然原判決因有上開可議，自仍無可維
      持，應由本院撤銷改判。
五、本院自為判決科刑之理由：
    (一)審酌被告之素行良好、並無前科，有臺灣高等法院檢察署刑案記錄簡覆表可查
      （見本院卷(一)第二十二頁），被告犯罪後否認部分犯行，服務公職已有十餘年
      ，身為交通裁決所主管，乘機侵占經收之公款，影響警員執法之公正性，及其
      犯罪之手段、犯罪所得之利益非鉅、所造成之危害及其他一切情狀，仍如原審
      量處如主文第二項所示之刑，並依貪污治罪條例第十七條之規定同時宣告褫奪
      公權八年。
    (二)被告於本件犯罪行為中所得財物二十萬九千三百元，應依貪污治罪條例第十條
      之規定予以追繳沒收之，如全部或一部無法追繳時，應以其財產抵償之。
六、對其餘公訴事實之判斷：
    (一)公訴事實：
      1.公訴意旨另指訴：被告於前開期間內，另侵占八十五年十月十八日聯單號碼
        三三八○四二號之交通罰鍰三千元（即起訴書附表一編號一部分），因認被
        告此部分行為亦涉有前開侵占公有財物罪嫌。
      2.公訴證據：公訴人認被告涉有此部分犯行，係以該聯單之報核聯、存根聯為
        其論據。
    (二)訊據被告堅詞否認此部分犯行，且查：該交通罰鍰案件已於八十五年十一月一
      日在新竹區監理所結案，該筆罰鍰並已移至監理所，此有罰鍰收支清查明細表
      乙紙附卷可稽，故就此部分，被告應無侵占之情事，是以被告此部分行為，與
      前揭侵占公有財物罪所定要件尚屬有間，自難論以該罪，惟公訴人指訴被告此
      部分犯行，與前開論罪科刑部分有裁判上一罪之關係，故就被告此部分之犯行
 ，爰不另為無罪之諭知。
七、適用之法律：
    (一)刑事訴訟法第三百六十九條第一項前段、第三百六十四條、第二百九十九條第
      一項前段。
    (二)貪污治罪條例第四條第一項第一款、第十條第一項、第二項、第十七條。
    (三)刑法第十一條、第五十六條、第二百十六條、第二百十三條、第五十五條、第
      三十七條第二項。
本案經檢察官劉永清到庭執行職務。
中      華      民      國    九十一    年      二      月    二十七    日
                              臺灣高等法院刑事第二十庭
                                  審判長法  官  葉  麗  霞
                                        法  官  李  錦  樑
                                        法  官  范  清  銘
右正本證明與原本無異。
如不服本判決應於收受送達後十日內向本院提出上訴書狀，其未敘述上訴之理由者並
得於提起上訴後十日內向本院補提理由書（均須按他造當事人之人數附繕本）。
                                        書記官  鐘  秀  娥
中      華      民      國    九十一    年      三      月    五        日
附錄：本判決論罪科刑法條全文
貪污治罪條例第四條第一項第一款
  有下列行為之一者，處無期徒刑或十年以上有期徒刑，得併科新台幣一億元以下罰
  金：
  一  竊取或侵占公用或公有器材、財物者。
  二  藉勢或藉端勒索、勒徵、強占或強募財物者。
  三  建築或經辦公用工程或購辦公用器材、物品，浮報價額、數量、收取回扣或有
      其他舞幣情事者。
  四  以公用運輸工具裝運違禁物品或漏稅物品者。
  五  對於違背職務之行為，要求、期約或收受賄賂或其他不正利益者。
  前項第一款至第四款之未遂犯罰之。
刑法第二百十三條
公務員明知為不實之事項，而登載於職務上所掌之公文書，足以生損害於公眾或他人
者，處一年以上七年以下有期徒刑。
